臺灣彰化地方法院民事判決　100年度簡上字第72號
上　訴　人　劉淑惠即劉淑蕙
被　上訴人　鄭雯瑩
上列當事人間請求給付借款事件，上訴人對於民國100年5月19日
本院第一審判決（100年度斗簡字第53號）提起上訴，本院於民
國100年8月23日言詞辯論終結，判決如下：
    主  文
原判決關於命上訴人應給付被上訴人新台幣15萬元及如附表所示
利息之部分及該部分假執行之宣告，暨命上訴人負擔訴訟費用之
裁判均廢棄。
右開廢棄部分，被上訴人在第一審之訴駁回。
第一審（除確定部份外）及第二審訴訟費用由被上訴人負擔。
    事實及理由
一、本件被上訴人起訴主張：上訴人與其前夫王茂森於民國86年
    3月20日在渠等當時任職公司（位於彰化縣溪湖鎮○○路上
    ）向被上訴人借款新台幣（下同）30萬元，約定清償期限為
    86年3月30日，但未約定利息，並簽發本票（票據號碼：407
    73 3號、發票日86年3月20日、到期日86年3月30日、發票人
    王茂森、劉淑蕙、金額30萬元）一紙為證，原告當場交付現
    金，惟其二人屆期不為清償，迭經催討，但未獲置理。上訴
    人劉淑惠共同簽發系爭本票之意，乃出於連帶保證，上訴人
    與被上訴人借錢之意思表示已經合致，被上訴人亦經交付金
    錢，上訴人劉淑惠與王茂森自須負返還借款之責任，兩造曾
    就本件借款嗣後達成清償協議，上訴人及王茂森願按月清償
    5千元，其後王茂森曾清償4次，上訴人則清償2次，此有存
    摺匯款明細可參；被上訴人所提CD片談話內容，係被上訴人
    與上訴人劉淑惠於99年底所為對話，其主要內容為被上訴人
    找上訴人劉淑惠討債，但上訴人劉淑惠表示其未使用該筆金
    錢，如要其償還者，必須取得法院勝訴判決，爰本於給付借
    款之法律關係，請求王茂森及上訴人劉淑蕙返還如附表一所
    示之本金及利息等情。原審為被上訴人勝訴判決，並依職權
    宣告假執行，被上訴人於本院為駁回上訴之聲明。
二、上訴人則以：其並未向被上訴人借錢，本票是主管黃永通及
    王茂森拿給伊簽的，伊簽名時王茂森已經簽好了，時間不記
    得，地點在公司，沒有印象有蓋指紋，指紋是否其所有不知
    道，上面的身分證字號也不是其所寫的，當時王茂森、黃永
    通要跟被上訴人借錢，簽完本票之後其並沒有與王茂森和被
    上訴人協議每個月還5000元，是因為後來王茂森拿5000元要
    其幫他匯款，銀行行員說要寫匯款人身分證字號及聯絡電話
    ，其是替王茂森匯款給被上訴人，他們如何借貸其不清楚，
    被上訴人曾去過公司要找黃茂森，但是王茂森已經離職了等
    語置辯。而聲明原判決不利於上訴人部分廢棄，上開廢棄部
    分被上訴人在第一審之訴駁回。
三、查被上訴人主張上訴人與王茂森共同向其借貸30萬元，無非
    係以其持有上訴人與王茂森所共同簽發之票據號碼407733、
    發票日86年3月20日、到期日86年3月30日、金額30萬元本票
    一紙，及上訴人劉淑惠曾於90年12月25日、91年1月10日各
    電匯5千元（王茂森於91年2月18日、91年8月1日、91年11
    月20日、91年12月27日各電匯5千元）至被上訴人帳戶中為
    據，上訴人則對於曾於上開本票上簽名及電匯2次5000元予
    被上訴人等情不予爭執，惟否認其曾與王茂森共同向被上訴
    人借款30萬元及嗣後與被上訴人達成協議，電匯2次5000元
    均係王茂森拿錢要其代為匯款等語為辯。惟按交付款項或交
    付票據之原因甚多，可能為借貸、贈與、買賣等多端，是僅
    有交付款項或票據之事實，尚難據以認定有借貸關係之存在
    ，自須綜合其他證據確定當事人基於何種主觀意思交付，始
    足判斷當事人間之法律關係。又支票為無因證券，交付票據
    之原因甚多，或為贈與、或為買賣、或為確保當事人間已存
    在之法律關係、或為消滅已存在之法律關係，非僅囿於金錢
    借貸一端而已，故除別有證據外，僅為支票之簽發、授受或
    轉讓，自不足以證明其原因事實。再發票人一旦提出其基礎
    原因關係不存在之對人抗辯，執票人自應就該基礎原因關係
    存在之積極事實負舉證責任。是執票人主張其係因借款予發
    票人而直接收受票據，如經發票人否認，並提出消費借貸關
    係不存在之抗辯，執票人對於已交付借款及消費借貸關係有
    效成立之積極事實，自應負舉證責任。查被上訴人所持有之
    系爭本票，上訴人雖曾於發票人處簽名，然依前揭說明，持
    有他人簽發之本票尚不足以證明必係因金錢借貸關係而來，
    亦無法即此證明上訴人曾收受被上訴人交付借款之事實，上
    訴人既否認與王茂森共同向被上訴人借款，被上訴人亦稱借
    貸及交付款項時僅有上訴人、王茂森及伊三人在場，而王茂
    森於原審則到庭陳稱：錢是其出面向被上訴人所借，上訴人
    劉淑惠並沒有出面也未在場，錢是黃永通要借的，錢是他拿
    走的後來也跑路了，嗣後被上訴人常到公司催討，其不得已
    才願意每月清償5000元等語，因此上訴人究竟有無與王茂森
    共同向被上訴人借貸並收受款項一節，被上訴人即應提出更
    積極之證據證明之，僅以被上訴人持有上訴人所共同簽發之
    本票為據，尚難認被上訴人之主張係屬為真。
四、再查，被上訴人主張上訴人與王茂森嗣後曾與其達成協議每
    月同意清償被上訴人5000元云云，此亦為上訴人否認曾與被
    上訴人為任何清償之協議，蓋借款於嗣後由何人清償實難逕
    此認定該清償之第三人即係法律關係之當事人，上訴人於匯
    款給被上訴人時，其與王茂森仍為夫妻關係，則上訴人稱應
    王茂森之要求前往匯款亦屬人情之常，非無可採，則被上訴
    人對於上訴人係因與其達成協議同意清償借款而匯款一節自
    應負舉證之責，惟被上訴人就協議之事並未提出其他證據以
    實其說，況王茂森於原審亦僅陳稱係其同意每月清償被上訴
    人5000元等語，故衡上各情，被上訴人主張上訴人與王茂森
    共同向其借款30萬元並與其達成清償借款之協議，所提證據
    之證明力殊嫌薄弱，礙難採信，是系爭借貸關係僅能認定存
    在於被上訴人與王茂森之間，則被上訴人請求上訴人應負返
    還系爭借款之義務，洵無足採。
五、從而，被上訴人請求上訴人應與王茂森共同返還借款30萬元
    （即上訴人及王茂森各應返還15萬元），就上訴人應給付15
    萬元及如附表所示利息之部分為無理由，應予駁回，原審就
    此部分為被上訴人勝訴之判決，並依職權為假執行之宣告，
    尚有未洽，上訴意旨指摘原判決此部份不當，求為廢棄改判
    ，為有理由，爰由本院將原判決此部分及訴訟費用之裁判予
    以廢棄，並依法改判如主文第二項所示
六、結論：上訴人之上訴為有理由，依民事訴訟法第436條之1第
    3項、第450條、第78條，判決如主文。
中    華    民    國    100    年    8    月    31    日
                  民事第一庭     審判長  康弼周
                                 法  官  黃楹榆
                                 法  官  黃倩玲
┌─────────────────────────────────┐
│附表                                                              │
├────┬────────┬──────┬────────────┤
│債權種類│本金（新台幣）  │利率（年息）│         利息           │
├────┼────────┼──────┼───┬────────┤
│借款    │30萬元          │百分之5     │王茂森│自95年4月13日起 │
│        │                │            │      │至清償日止      │
│        │                │            ├───┼────────┤
│        │                │            │劉淑惠│自86年3月31日起 │
│        │                │            │      │至清償日止      │
└────┴────────┴──────┴───┴────────┘
本判決不得上訴。
中    華    民    國   100    年    8     月    31    日
                                     書記官  黃幼華